ACORDAO-COMPLETO-2541078

ACÓRDÃO 3377/2022 ATA 23/2022 - SEGUNDA CÂMARA

VISTOS, relatados e discutidos estes autos de Embargos de Declaração opostos por  Jorge Nivaldo Ribeiro de Albuquerque contra o Acórdão 2776/2022-TCU-Segunda Câmara, que negou provimento ao recurso de reconsideração interposto contra o Acórdão 2953/2019-TCU-Segunda Câmara (retificação material - Acórdão 9850/2019-TCU-Segunda Câmara) , que julgou irregulares suas contas especiais em razão de irregularidades na gestão de recursos federais destinados à execução de ações do Programa Nacional de Transporte Escolar (Pnate) para o custeio de transporte escolar aos alunos do ensino fundamental público no Município de Limoeiro de Anadia/AL no exercício de 2008;
ACORDAM os Ministros do Tribunal de Contas da União, reunidos em Sessão de Segunda Câmara, diante das razões expostas pelo relator, com fulcro nos arts. 32, inciso II, e 34 da Lei 8.443/1992 c/c os arts. 277, inciso III, e 287 do Regimento Interno/TCU, em:
9.1. conhecer dos embargos de declaração para, no mérito, rejeitá-los e manter inalterada a deliberação embargada;
9.2. dar ciência da presente deliberação ao embargante e demais interessados.

Embargos de Declaração opostos por  Jorge Nivaldo Ribeiro de Albuquerque contra o Acórdão 2.776/2022  TCU  2ª Câmara, que negou provimento ao recurso de reconsideração interposto contra o Acórdão 2953/2019  2ª Câmara (retificação material - Acórdão 9850/2019  2ª Câmara), que julgou irregulares suas contas especiais em razão de irregularidades na gestão de recursos federais destinados à execução de ações do Programa Nacional de Transporte Escolar (Pnate) para o custeio de transporte escolar aos alunos do ensino fundamental público no Município de Limoeiro de Anadia/AL no exercício de 2008.

Segunda Câmara

Município de Limoeiro de Anadia - AL.

3. Interessados/Responsáveis/Recorrentes:
3.1. Interessado: Fundo Nacional de Desenvolvimento da Educação (00.378.257/0001-81).
3.2. Responsável: Jorge Nivaldo Ribeiro de Albuquerque (XXX.422.464-XX).
3.3. Recorrente: Jorge Nivaldo Ribeiro de Albuquerque (XXX.422.464-XX).

13.1. Ministros presentes: Bruno Dantas (Presidente), Aroldo Cedraz (Relator) e Antonio Anastasia.
13.2. Ministro-Substituto convocado: Marcos Bemquerer Costa.
13.3. Ministro-Substituto presente: André Luís de Carvalho.

AROLDO CEDRAZ

Ministro Aroldo Cedraz.

Trata-se de Embargos de Declaração opostos por  Jorge Nivaldo Ribeiro de Albuquerque contra o Acórdão 2776/2022-TCU-Segunda Câmara, que negou provimento ao recurso de reconsideração interposto contra o Acórdão 2953/2019-TCU-Segunda Câmara (retificação material - Acórdão 9850/2019-TCU-Segunda Câmara) , que julgou irregulares suas contas especiais em razão de irregularidades na gestão de recursos federais destinados à execução de ações do Programa Nacional de Transporte Escolar (Pnate) para o custeio de transporte escolar aos alunos do ensino fundamental público no Município de Limoeiro de Anadia/AL no exercício de 2008.
2.	Transcrevo, a seguir, os fundamentos recursais apresentados pelo embargante à peça 69:
Inicialmente, percebe-se, da decisão embargada, quanto à incidência do instituto da prescrição à luz do que decidido pelo STF no RE 636.886/AL, que "ainda não está sendo aplicada, pois se encontra pendente apreciação por esta Corte de Contas o processo que definirá acerca do preenchimento de lacunas referentes a questões essenciais, como o prazo prescricional, o início da contagem e as hipóteses de interrupção". 
Significa dizer, portanto, que pende questão reconhecidamente prejudicial acerca da matéria sob análise, de sorte que o acórdão olvidou em conferir o imprescindível tratamento processual a situações desse tipo: ao se reconhecer a prejudicialidade de uma matéria em relação a outra, é necessário o sobrestamento da matéria até que aquela prejudicial seja devidamente resolvida.
Nessa esteira, é que o prevê o art. 116 do RI/TCU2 e art. 313, V, "a", do CPC3, vale dizer, que as questões prejudiciais devem ser decididas antes do julgamento da matéria afetada, devendo o processo ser suspenso até a resolução dessa pendência. 
A posição adotada pelo acórdão embargado, além de omissa quanto a essa regra processual sobre a prejudicialidade, é, em si, também contraditória, na medida em que, por um lado, reconhece a prejudicialidade, mas, por outro, não confere o tratamento adequado. 
Além desse ponto, acresça-se que, apesar do acórdão tratar sobre a ausência de vinculação das decisões proferidas no Judiciário sobre as questões postas também no âmbito do Tribunal de Contas da União, vislumbra-se a omissão quanto a uma especificidade exposta no recurso de reconsideração que é absolutamente relevante para a compreensão e resolução da causa. 
É que, em que pese de fato não haver, em tese, vinculação das decisões judiciais ao TCU, o caso presente deve considerar que, a decisão judicial cujo teor já formou coisa julgada tem como parte integrante o FNDE, órgão instaurador da presente Tomada de Contas, de sorte que a pretensão ressarcitória identicamente exercida por ele no TCU já fora definitivamente rechaçada pela Justiça Federal. 
A continuidade dessa mesma pretensão em favor do FNDE constitui, além de violação àquela decisão judicial, hipótese de enriquecimento indevido daquele Fundo federal. 
Um outro ponto a ser tratado por esses embargos diz respeito à existência de omissão quanto à análise dos documentos novos juntados por ocasião do recurso de reconsideração. 
Tais documentos não foram apreciados no acórdão que julgou o recurso de reconsideração, a despeito de ter sido consignado no acórdão que o antecedeu que o recorrente poderia fazer a juntada dos aludidos documentos em eventual recurso de reconsideração interposto. 
É necessária, portanto, a análise desses documentos (análise essa que já fora garantida ao recorrente por decisão dessa Corte de Contas) , que atestaram a boa e regular aplicação dos recursos repassados ao Município de Limoeiro de Anadia.
É o relatório.

Hugo Veloso Cavalcante (14.747/OAB-AL) e Marcelo Jose Bulhões Magalhães (54.229/OAB-DF), representando Jorge Nivaldo Ribeiro de Albuquerque.

Procurador Marinus Eduardo De Vries Marsico.

EMBARGOS DE DECLARAÇÃO EM RECURSO DE RECONSIDERAÇÃO. QUESTÕES RELATIVAS À PRESCRIÇÃO. AUSÊNCIA DE OMISSÃO, OBSCURIDADE OU CONTRADIÇÃO. CONHECIMENTO. REJEIÇÃO. MANUTENÇÃO DO ACÓRDÃO EMBARGADO. CIÊNCIA AO RECORRENTE.

TOMADA DE CONTAS ESPECIAL (TCE)

Secretaria de Recursos (Serur); Secretaria de Controle Externo de Tomada de Contas Especial (SecexTCE).

Conforme consignado no relatório precedente, estes Embargos de Declaração foram opostos por  Jorge Nivaldo Ribeiro de Albuquerque contra o Acórdão 2776/2022-TCU-Segunda Câmara, que negou provimento ao recurso de reconsideração interposto contra o Acórdão 2953/2019-TCU-Segunda Câmara (retificação material - Acórdão 9850/2019-TCU-Segunda Câmara) , que julgou irregulares suas contas especiais em razão de irregularidades na gestão de recursos federais destinados à execução de ações do Programa Nacional de Transporte Escolar (Pnate) para o custeio de transporte escolar aos alunos do ensino fundamental público no Município de Limoeiro de Anadia/AL no exercício de 2008.
2.	De início, cabe conhecer do recurso por estarem preenchidos os requisitos de admissibilidade previstos nos artigos 32, inciso II, e 34 da Lei Orgânica do Tribunal de Contas da União.
3.	Em seus argumentos recursais, o embargante alega, em síntese: a) o acórdão embargado reconheceu questão prejudicial referente à prescrição, uma vez pendente de apreciação no TCU os reflexos do RE 836.886/AL/STF; b) o art. 116 do RI/TCU e o art. 313, V, "a", do CPC, preveem que questões prejudiciais devem ser decididas antes do julgamento da matéria afetada, sendo necessário o sobrestamento dos autos neste caso; c) há omissão e contradição no julgado recorrido em razão de ter reconhecido questão prejudicial sem conferir o tratamento adequado; d) omissão do acórdão combatido, uma vez que não acolheu o argumento sobre coisa julgada no âmbito do Poder Judiciário, que rechaçou a pretensão ressarcitória em relação ao fato examinado por esta Corte de Contas; e e) omissão quanto à análise dos novos documentos apresentados por ocasião de embargos de declaração de peças 30 a 35, havendo referência no voto condutor dos referidos embargos de que tal documentação seria examinada por ocasião de eventual recurso de reconsideração. 
4.	Não há omissão ou contradição a ser resolvida nesta oportunidade, pelas razões que seguem.
5.	Sobre a prescrição, o posicionamento do Tribunal já foi enfatizado no acórdão embargado, não sendo considerado questão prejudicial e, por isso, descartada a alegada omissão ou contradição.
6.	Acerca do RE 636.886/AL (tema 899 da repercussão geral) , frequentemente suscitada pelos responsáveis, vale reforçar que trata da fase posterior à formação do título executivo.
7.	A criação de grupo técnico de trabalho com o objetivo de elaborar projeto de normativo para disciplinar, de forma completa e detalhada, o tema da prescrição da pretensão ressarcitória e da prescrição da pretensão punitiva no âmbito do controle externo (Acórdão 459/2022-TCU-Plenário) , não impede a aplicação do entendimento do Tribunal, nos termos de sua jurisprudência que, neste caso, é pacífica e homenageia o princípio do Colegiado.
8.	Sobre a coisa julgada no âmbito do Poder Judiciário, noto que não há esclarecimentos a acrescentar ao que já foi decidido nos seguintes termos:
12. A respeito da existência de processo judicial, com reconhecimento de inexistência de improbidade administrativa em relação aos fatos constantes da TCE, basta lembrar que "a sentença proferida pelo juízo cível, sob qualquer fundamento, não vincula a decisão administrativa proferida pelo TCU, em razão do princípio da independência das instâncias. Apenas a sentença absolutória no juízo criminal fundada no reconhecimento da inexistência material do fato ou na negativa de autoria tem habilidade para impedir a responsabilização civil e administrativa do agente" (Acórdão 6903/2018-TCU-Segunda Câmara, rel. Min. Ana Arraes) .
9.	No que diz respeito à alegada omissão quanto à análise dos novos documentos apresentados por ocasião de embargos de declaração de peças 30 a 35, noto que os documentos anteriormente citados são os mesmos apresentados por ocasião do recurso de reconsideração (peças 44-46) , os quais foram examinados pela Serur, conforme se vê no seguinte trecho de sua instrução, o qual foi incorporado às razões de decidir do julgado ora embargado:
8.4. Sobre a documentação apresentada em sede recursal, remanescem as irregularidades identificadas na fase original do processo, em especial: i) ausência de identificação do programa nos documentos comprobatórios de despesas; ii) ausência de controle documental dos beneficiários dos serviços (peças 44-46) . Em que pese a apresentação de três notas de empenho, com os respectivos recibos, os valores apresentados não constam dos extratos bancários referentes aos períodos setembro, outubro e novembro do ano de 2008.
10.	Uma vez que nitidamente o embargante não intenta esclarecimentos acerca do Acórdão 2776/2022-TCU-Segunda Câmara, mas insiste em exame de provas de matéria já resolvida pelo Tribunal, basta lembrar que, nos termos do art. 287 do RI/TCU, cabem embargos de declaração quando houver obscuridade, omissão ou contradição em acórdão do Tribunal.
11.	A esse respeito, vale dizer que sanar uma obscuridade representa esclarecer partes do texto que tenham sido redigidas de modo pouco inteligível, confusas, vagas ou mal definidas, de modo a prejudicar a clareza da redação do julgado, tornando-o de difícil compreensão, a ponto de permitir dúvida que prejudique a sua aplicação.
12.	Quanto à contradição, a jurisprudência deste Tribunal e dos Tribunais Superiores está consolidada no sentido de que ela deve estar contida nos termos da própria decisão embargada, caso se observe posições inconciliáveis entre si na mesma motivação ou entre proposições da parte decisória, revelando incompatibilidade entre capítulos do decisum atacado (Relatório, Voto e Acórdão) ou, ainda, entre alguma proposição enunciada nas razões de decidir e o acórdão.
13.	Assim, não se configura, pois, pressuposto dos embargos de declaração suposta contradição entre o acórdão embargado e o ordenamento jurídico, a doutrina, a jurisprudência, as peças do processo ou mesmo outras deliberações adotadas pelo Tribunal. A esse propósito, ver os Acórdãos do TCU: 597/2007, 295/2009, 5.839/2010, 3.074/2011 e 3.493/2011, da 1ª Câmara, 2.422/2006 e 3.196/2007, da 2ª Câmara e 463/2007, 496/2010 e 1.031/2011, do Plenário, e do STF: RE 174.144 ED/RS e RHC 79.785 ED/RJ.
14.	No que diz respeito à omissão, esta é caracterizada pela ausência de pronunciamento do relator sobre a matéria que deveria ter sido apreciada no julgado embargado, em especial sobre ponto ou questão suscitada pelas partes ou que deveria o próprio relator apreciar de ofício.
15.	Uma vez evidenciado que os argumentos apresentados pelo embargante não sustentam nenhuma omissão, contradição ou obscuridade a ser sanada nos termos do Acórdão 638/2020-TCU-Plenário, nota-se apenas a intenção de rediscussão do mérito da matéria já decidida neste processo, o que é incabível na via estreita dos embargos de declaração, segundo reconhecido pela jurisprudência deste Tribunal - Acórdãos 92/2004 e 328/2004, ambos de Plenário - bem como da Corte Constitucional - RE 327.376/PR, DJ 12/6/2002; AI 423.108 AgR-ED/DF, DJ 18/2/2005; AI 455.611 AgR-ED/RS, DJ 18/2/2005; e AI 488.470 AgR-ED/RS, DJ 18/2/2005.
	Isso posto, devem ser rejeitados estes embargos, razão pela qual voto no sentido de que o Tribunal adote a deliberação que ora submeto ao colegiado.
TCU, Sala das Sessões, em 12 de julho de 2022.
AROLDO CEDRAZ 
Relator